【裁判字號】    90,台上,7958
【裁判日期】    901227
【裁判案由】    誣告
【裁判全文】
最高法院刑事判決                                九十年度台上字第七九五八號
    上  訴  人  甲○○
右上訴人因何宗智自訴誣告案件，不服台灣高等法院中華民國九十年一月九日第二審
更審判決（八十七年度重上更(六)字第七六號，自訴案號：台灣板橋地方法院七十九年
度自字第三一九號），提起上訴，本院判決如左：
    主  文
原判決撤銷，發回台灣高等法院。
    理  由
本件原判決認定上訴人甲○○與邱長輝、邱創煙、邱長利、鄭新福均為坐落台北縣鶯
歌鎮○○段大湖小段第三七二號土地之共有人，該地向由上訴人、邱長輝管領。民國
六十九年三月四日，上訴人、邱長輝將該地，毗鄰台北縣鶯歌鎮○○街一○八號，長
三十二‧五公尺、寬五‧四公尺部分土地（當時業經分割為三七二－十七號），以每
坪新台幣（以下同）一萬元之價格出售與何宗誦、林源洋二人建屋。嗣何宗誦、林源
洋復於七十年四月二十日，將該地及其上建物，以一百二十萬元出售與何宗智，惟均
未辦理所有權移轉登記。迄七十九年二月十九日，上訴人明知該部分土地業經其出售
，何宗智輾轉購得而佔用該土地有合法權源，竟利用該地迄未辦理所有權移轉登記之
機會，與不知有買賣之情，無犯罪故意之鄭新福（業經判決無罪確定在案），以何宗
智竊佔該地建屋為由，具狀向台灣板橋地方法院自訴何宗智涉犯竊佔罪，意圖何宗智
受刑事處分而向該院誣告等情。因而撤銷第一審關於上訴人部分之判決，改判仍論處
上訴人意圖他人受刑事處分，向該管公務員誣告罪刑，固非無見。
惟查：(一)、誣告罪之成立，以意圖他人受刑事處分虛構事實，而向該管公務員申告為
其要件。本件上訴人自訴何宗智竊佔之自訴狀內容記載：「自訴人所有鶯歌大湖段大
湖小段三七二－十七地號，土地面積○‧○九五三公頃，自訴人所有權利八三分之十
三面積一五四‧八六平方公尺，……為被告何宗智竊佔違章建築鶯歌鎮○○街一○八
號毗鄰之房屋一棟，但該大湖段大湖小段三七二－十七地號土地並無何宗智之持分權
利，有土地謄本可稽……」等語（見一審卷第二十八頁反面）。而上訴人自訴當時該
土地尚登記上訴人具有持分八十分之十三所有權，有土地登記簿謄本在卷可稽（見一
審卷第三十二頁），且按不動產物權，依法律行為而取得、設定、喪失及變更者，非
經登記，不生效力。民法第七百五十八條定有明文。是縱如原判決所認定上訴人於六
十九年三月四日將該地毗鄰鶯歌鎮○○街一○八號，長三十二‧五公尺、寬五‧四公
尺部分土地出售與何宗誦、林源洋二人建屋等情，但該土地既未移轉登記，自不生得
喪之效力，上訴人仍屬土地所有權人。則上訴人自訴何宗智竊佔，所訴該土地為其持
分所有，並無何宗智之持分權利等情，與事實尚無不合，何虛構之有﹖本院於第四次
發回意旨，已指明有研求之餘地，乃原判決對此法律關係，仍未詳予論述，遽以誣告
罪論處，猶有理由不備之違誤。(二)、原判決事實認定上訴人迄七十九年二月十九日，
明知該部分土地業經其出售，何宗智輾轉購得而佔用土地有合法權源之情，係以何宗
智曾於七十八年間向台灣板橋地方法院起訴請求上訴人移轉該地所有權，上訴人於該
事件曾到庭答辯，有該案答辯狀可查為論據。然查上訴人之答辯狀係否認其有出售土
地之事實，亦即否認何宗智有使用該土地之合法權源，則原判決理由據此認定上訴人
明知何宗智佔用該土地有合法權源，不免有證據上理由矛盾之違誤。(三)、上訴人既始
終否認有將其所有上開持分土地售與何宗誦、林源洋二人之事實，而邱長輝、邱創煙
與上訴人雖屬同胞兄弟，但在作證之前，均與上訴人間為爭財產，另涉訴訟，感情不
睦，所為不利於上訴人之證詞，是否真實已有可疑，且其等曾分別到庭承認訂立契約
書時均未在場（見原審更(三)卷第二十八頁正反面、第三十八頁），另所謂土地買賣之
介紹人張秋雄雖證稱該次土地買賣係其仲介，上訴人亦同意，當時上訴人兄弟均至代
書處辦理相關手續，上訴人亦在場等語，及證人何宗誦到庭證稱其與上訴人間之本案
土地買賣，係其與介紹人張秋雄至上訴人住處談妥條件後，再至代書處書立契約，撰
約當時上訴人兄弟均到場，至於上訴人本人是否亦到場，因時隔日久已不復記憶，惟
邱長利、邱創煙、邱長輝確均在場，彼等並於代書處交付價款、訂金，由上訴人兄弟
簽收云云，不僅與邱長輝、邱創煙所證稱訂約時渠等均不在場之情相矛盾，且何宗誦
另到庭證稱：「（代書寫契約書時，邱長輝、甲○○有去事務所﹖）有二、三人一起
去，我不知他們之姓名」、「（不知何人，為何知道賣主為何人﹖）因為代書那裡他
們有蓋章。」、「（有看見所有權狀﹖）沒有。」、「如何相信賣主有買賣之土地所
有權﹖）一向是他們兄弟賣土地的。」、「（所買土地有經賣主兄弟分割﹖）不清楚
。」、「所買土地後編為三七二－十七號﹖）不清楚。」、「（為何買後不設法取得
該土地之所有權﹖）因為是農地之關係。」、「（支票交何人﹖）代書，再由代書交
給買主。」、「（現金三十三萬元交何人﹖）交給代書，再由代書交給賣方，當時邱
創煙有去王代書那裡，另外邱長輝也有到場。」、「（邱創煙等人拿了現款時有給收
據﹖）沒有。」、「（為何契約書上現款給付處有蓋甲○○印章﹖）不知道。」等語
（見原審更(二)卷第三十五－三十七頁），則如果何宗誦與張秋雄事先確有至上訴人住
處談妥條件後，再至代書處訂立契約之事實，何以訂約時，不知到場人之姓名﹖何以
交付之價款、訂金由上訴人兄弟簽收，而不交給上訴人﹖既說明邱創煙拿了現款沒有
給收據，又何以謂由上訴人兄弟簽收﹖又既承認沒有看過土地所有權狀、農地不能取
得土地之所有權，何以敢冒然付鉅額款項購買﹖凡此證人相互間之證詞矛盾，且與常
情有違，原審採為對上訴人論罪科刑之依據，且未詳細說明其證據取捨之理由，已非
適法。而對於訂約時，上訴人未到場之原因﹖有無授權或委任何人到場之情事﹖買賣
土地價款交付與簽收之過程與證據如何﹖既認土地係由上訴人與邱長輝共同出賣，各
分得之價款若干﹖既認本件土地買賣有介紹人數人，則各介紹人分得多少介紹費﹖而
所指價金中之二十萬元支票，何以未交由出賣人之上訴人或邱長輝提示兌領，而竟交
由非出賣人邱創煙之子邱垂洲提示領取﹖等與認定上訴人有無出售其持分土地之重要
事項，原審均未切實調查說明，自有未盡調查能事及理由不備之違誤。原審之辯護人
為上訴人之利益上訴執以指摘原判決不當，為有理由，應認仍有撤銷發回更審之原因
。
據上論結，應依刑事訴訟法第三百九十七條、第四百零一條，判決如主文。
中      華      民      國     九十     年     十二     月    二十七    日
                              最高法院刑事第九庭
                                  審判長法官  莊  登  照
                                        法官  洪  明  輝
                                        法官  黃  一  鑫
                                        法官  魏  新  和
                                        法官  林  秀  夫
      右正本證明與原本無異
                                              書  記  官
中      華      民      國    九十一    年      一      月      三      日


司法院資訊處製作；財團法人民間司法改革基金會備份。
